【裁判字號】    92,簡,195
【裁判日期】    920728
【裁判案由】    綜合所得稅
【裁判全文】
臺北高等行政法院判決                            九十二年度簡字第一九五號
  原      告  甲○○
  被      告  財政部台北市國稅局
  代  表  人  張盛和（局長）
  訴訟代理人  乙○○
右當事人間因綜合所得稅事件，原告不服財政部中華民國九十二年一月二十三日台財
訴字第○九一○○五四八二九號訴願決定（案號：第00000000號），提起行
政訴訟。本院判決如左：
    主  文
原告之訴駁回。
訴訟費用由原告負擔。
    事  實
緣原告民國（下同）八十八年度綜合所得稅結算申報，經被告查獲，漏報暨短計其配
偶馬麗渝及其扶養親屬李王潤芬營利、利息及其他所得計新台幣（下同）四、七一七
元，遂予併課其當年度綜合所得稅，核定綜合所得總額為四、七一六、三八七元，淨
額為三、六七六、六八二元。原告不服，申請更正除主張應增列其扶養親屬李王潤芬
醫藥費扣除額五五○元外，並對其自行申報其配偶馬麗渝領自台北銀行股份有限公司
（下稱台北銀行）之退職所得六九二、七八六元其退職服務年資計算有誤等語，案經
被告之松山稽徵所更正追認其一般扣除額五五○元，變更本年度一般扣除額為四九三
、五四四元外，其餘未准變更，而發單補徵稅額三五二元。原告對其配偶馬麗渝領自
台北銀行之退職所得六九二、七八六元部分仍不服，主張其退職服務年資計算有誤等
語，申請復查，經被告於九十一年七月三十一日以財北國稅法字第○九一○二二三○
○三號復查決定書駁回申請，原告猶表不服，提起訴願，亦遭決定駁回，遂就原告配
偶退職年資否准併計台灣產物保險公司及華僑銀行服務年資部分向本院提起行政訴訟
。茲摘敘兩造主張之理由意旨如次：
一原告主張之理由略謂：(一)原告之配偶馬麗渝於八十八年十一月三十日台北銀行移轉
  民營時，除在台北銀行已有服務年資二十六年七月十七天外，尚具華南銀行服務年
  資十一月十七天、台灣產物保險公司服務年資十一月及華僑銀行服務年資三年十月
  五天，總計服務年資三十二年四月九天。以三二‧五年服務年資計，退職免稅額應
  為四、八七五、○○○元（4,875,000=15(萬/年)x32.5(年)）。因此，退職所得應
  為三五五、二八六元（計算式：(退職結算金總額－免稅額)/2=(5,585,571-4,875,
  000)/2=355,286元），則所得總額應自被告原核定之四、七一六、三八七元，修正
  為四、三七八、八八七元；而所得綜合淨額應自原核定之三、六七七、二三二元，
  修正為三、三三九、一八二元。經重新核算後，應退稅額為七○、五二二元（未含
  利息）。(二)本件原告先後向被告申請復查，及向財政部提起訴願結果，略以支領一
  次退職所得之公務人員，依所得稅法第十四條第一項第九類第一款之規定，計算所
  得額時，有關「退職服務年資」應以實際服務年資為計算標準，而「實際服務年資
  」係以曾任由公庫支給薪給之職務之服務年資計算之等理由，駁回原告所請。(三)經
  查，舊所得稅法規定，個人全部之退職所得均屬免稅範圍，不需課稅；而新所得稅
  法（第十四條第一項第九類第一款）則規定以退職服務年資做為計算退職所得額之
  依據，並說明有關「退職服務年資」應以實際服務年資為計算標準，俾以涵蓋退職
  所得人前曾在其他公司、機構服務，而於離職時，未曾領取退職金或資遣給與之情
  況，以符兼顧納稅人權益之立法原意。是以，上述「實際服務年資」自應包括退職
  所得人在退職前，所有未曾領取退職金或資遣給與之各公司、機構服務年資。因此
  ，財政部亦於八十九年四月已核釋稱，在計算退職所得額時，退職所得人過去已離
  職公司、機構之服務年資，如未領取退職金或資遣給與時，可併計入免稅服務年資
  內。(四)惟不知何故，財政部復於九十一年一月四日，以台財稅第00000000
  00號令，逕行針對支領一次退職所得之軍、公、教及政務人員，將上述「實際服
  務年資」橫加以曾任由公庫支給薪給之職務之服務年資為限。事實上，財政部係借
  用九十年八月九日考試院銓敘部有關公務人員退輔新制施行前之年資採計規定，做
  為所得稅法中有關公務人員退職所得之實際（免稅）服務年資計算之依據。因兩者
  立法標的及考量均不同，如此強行比照引用，顯與母法立法意旨不合，並與八十九
  年四月二十日報載財政部前賦稅署長王得山之上述核釋意見有違。此恐為本訴願案
  於財政部審議時，訴願委員會主任委員（王次長得山）藉因公請假未出席之原因。
  (五)另有關公務人員之退職服務年資，即便依上述財政部台財稅字第○九○○四五七
  三七七號令之說明，仍應以實際服務年資為計算標準。其所稱之實際服務年資，以
  曾任由公庫支給薪給之職務之服務年資計算之。因此，原告配偶馬麗渝任職於台灣
  產物保險公司時，雖為以日薪支薪之臨時僱用人員，無法依公務人員退撫規定，計
  入退職（所得）服務年資內，惟以其係由公庫支給薪給之事實緣故，其於台灣產物
  保險公司之實際服務年資十一個月，仍應併入退職（免稅）服務年資內，方為得當
  。(六)綜上所述，因本件退職所得期間為八十八年一月至十二月，所得給付年度為八
  十八年度，理應以八十九年四月財政部之核釋，做為實際（免稅）服務年資之計算
  依據。原告於九十年二月十五日向被告申請復查，歷經十七個月有餘，遲至九十一
  年七月三十一日被告始以財北國稅法字第○九一○二二三○○三號函駁回原告復查
  申請。再經原告於九十一年八月三十日向財政部訴願結果，仍遭財政部於九十二年
  一月二十三日發函駁回。被告及財政部均枉顧上述財政部八十九年四月之核釋，而
  依其九十一年一月四日台財稅字第○九○○四五七三七七號令所借引之公務人員退
  撫年資規定。其行政決策及措施，顯有違失。(七)因原告之配偶確未曾領受前服務機
  構台灣產物保險公司及華僑銀行之任何退職金或資遣給與，依母法立法意旨及新核
  釋效力不溯既往之法規安定原則，請鈞院撤銷訴願決定及原處分關於「原告配偶退
  職年資否准併計台灣產物保險公司及華僑銀行服務年資」部分等語。
二被告主張之理由略謂：(一)原告八十八年度綜合所得稅結算申報，漏報暨短計其配偶
  馬麗渝及其扶養親屬李王潤芬營利、利息及其他所得計四、七一七元，被告遂予併
  課其當年度綜合所得稅，核定綜合所得總額為四、七一六、三八七元，淨額為三、
  六七六、六八二元。原告對被告之核定內容，除主張增列其扶養親屬李王潤芬醫藥
  費扣除額五五○元外，並對其自行申報其配偶馬麗渝領自台北銀行之退職所得六九
  二、七八六元不服，主張其配偶之退職服務年資計算有誤，申請更正。嗣經被告所
  屬松山稽徵所（現已改制為松山分局）追認其一般扣除額五五○元，變更其本年度
  一般扣除額為四九三、五四四元，其餘未准變更，而發單補徵稅額三五二元。(二)原
  告訴稱其配偶源自台北銀行之退職所得，有關退職服務年資之計算有誤等語；按支
  領一次退職所得之公務人員，依所得稅法第十四條第一項第九類第一款規定計算所
  得額時，有關「退職服務年資」應以實際服務年資為計算標準。而所稱「實際服務
  年資」係以曾任由公庫支給薪給之職務之服務年資計算之。經查原告配偶馬麗渝於
  八十八年十一月三十日台北銀行移轉民營時，其曾具有公務人員資格並由公庫支給
  薪給之服務年資為二十八年，此有台北銀行九十年十二月十一日北銀人字第九○二
  ○八六一六○○號函附卷可稽，台北銀行依馬麗渝之實際服務年資，按勞動基準法
  施行前後之相關規定，計算馬麗渝之退職金為五、五八五、五七一元，再依所得稅
  法第十四條第一項第九類第一款第二目規定，計算其退職所得為六九二、七八六元
  ﹝計算式：（5,585,571 - 150,000 × 28）/ 2 =  692,786 ﹞，洵無不合。至原
  告主張其配偶之退職服務年資，應再加計台灣產物保險公司及華僑銀行之服務年資
  部分，因馬麗渝任職於台灣產物保險公司時係為臨時僱用人員，不具有公務人員資
  格，另其任職於華僑銀行時，因華僑銀行為民營企業，非屬由公庫支給薪給之職務
  ，是徵諸前揭說明，馬麗渝任職於該二公司之服務年資，非屬台北銀行計算其退職
  金之實際服務年資之理甚明，縱該二公司另有核發退職金，亦屬另案課稅問題，而
  與馬麗渝源自台北銀行之退職所得無涉，是原告所訴不足採據，復查決定維持原核
  定亦無違誤，請駁回原告之訴等語。
      理  由
一按「個人之綜合所得總額，以其全年左列各類所得合併計算之：第一類：營利所得
  ‧‧‧第九類︰退職所得︰凡個人領取之退休金、資遣費、退職金、離職金、終身
  俸及非屬保險給付之養老金等所得。但個人領取歷年自薪資所得中自行繳付儲金之
  部分及其孳息，不在此限。一、一次領取者，其所得額之計算方式如左︰（一）一
  次領取總額在十五萬元乘以退職服務年資之金額以下者，所得額為零。（二）超過
  十五萬元乘以退職服務年資之金額，未達三十萬元乘以退職服務年資之金額部分，
  以其半數為所得額。（三）超過三十萬元乘以退職服務年資之金額部分，全數為所
  得額。退職服務年資之尾數未滿六個月者，以半年計；滿六個月者，以一年計。」
  為行為時所得稅法第十四條第一項第九類第一款所明定。又「一、支領一次退職所
  得之軍、公、教及政務人員，依所得稅法第十四條第一項第九類第一款規定計算所
  得額時，有關『退職服務年資』，應以實際服務年資為計算標準。所稱『實際服務
  年資』，以曾任由公庫支給薪給之職務之服務年資計算之。但前已領取退離職給與
  或曾任技工、工友之年資，如已辦理退職領取退職金者，是項年資應不予計入。二
  、‧‧‧」財政部九十一年一月四日台財稅字第○九○○四五七三七七號令釋有案
  。上開令釋，係財政部基於權責所為釋示，未逾越法律規定，自可適用。又行政機
  關就行政法規所為之解釋，自法規生效之日有其適用，行政院六十一年六月二十六
  日台財第六二八二號亦令釋有案。
二查支領一次退職所得之公務人員，依所得稅法第十四條第一項第九類第一款規定計
  算所得額時，有關「退職服務年資」應以實際服務年資為計算標準。而所稱「實際
  服務年資」係以曾任由公庫支給薪給之職務之服務年資計算之。本件原告配偶馬麗
  渝於八十八年十一月三十日台北銀行移轉民營時，其曾具有公務人員資格並由公庫
  支給薪給之服務年資為二十八年，此有台北銀行九十年十二月十一日北銀人字第九
  ○二○八六一六○○號函附原處分卷可稽，台北銀行依馬麗渝之實際服務年資，按
  勞動基準法施行前後之相關規定，計算馬麗渝之退職金為五、五八五、五七一元，
  再依所得稅法第十四條第一項第九類第一款第二目規定，計算其退職所得為六九二
  、七八六元﹝計算式：（5,585,571 - 150,000 × 28）/ 2 =  692,786 ﹞，揆諸
  首揭規定及說明，自無不合。至原告訴稱：其配偶之退職服務年資，應再加計台灣
  產物保險公司及華僑銀行之服務年資，退職免稅額會隨之提高乙節，惟查馬麗渝任
  職於台灣產物保險公司時係為按日支薪之臨時僱用人員，不具有公務人員資格，另
  其任職於華僑銀行時，因華僑銀行為民營企業，非屬由公庫支給薪給之職務，此有
  該公司離職證明書、服務證明書及退職年資明細表在卷可憑，依前揭說明，馬麗渝
  任職於該二公司之服務年資，非屬台北銀行計算其退職金之實際服務年資之理甚明
  ，原告所訴，洵不足採。
三綜上說明，本件被告否准原告配偶退職年資併計台灣產物保險公司及華僑銀行之服
  務年資，核無違誤，訴願決定，予以維持，亦無不合，原告起訴意旨，非有理由，
  應予駁回。
四據上論結，本件原告之訴為無理由，依行政訴訟法第二百三十六條、第九十八條第
  三項前段，判決如主文。
中      華      民      國    九十二    年      七      月    二十八    日
                            臺 北 高 等 行 政 法 院  第 一 庭
                                                     法    官  黃本仁
右為正本係照原本作成。
本件以訴訟事件所涉及之法律見解具有原則性者為限，始得於本判決送達後二十日內
向本院提出上訴狀並表明上訴理由，如已於本判決宣示後送達前提起上訴者，應於判
決送達後二十日內補具上訴理由（均按他造人數附繕本），且經最高行政法院許可後
方得上訴。
中      華      民      國    九十二    年      七      月    二十九    日
                                                     書 記 官  姚國華


司法院資訊處製作；財團法人民間司法改革基金會備份。
